【裁判字號】    99,台上,1605
【裁判日期】    990826
【裁判案由】    請求給付職業災害補償等
【裁判全文】
最高法院民事判決            九十九年度台上字第一六○五號
上  訴  人  甲○○
訴訟代理人  楊進興律師
被 上訴 人  國聚開發股份有限公司
法定代理人  丁○○
被 上訴 人  金弘承營造有限公司
法定代理人  乙○○
被 上訴 人  同豐營造工程股份有限公司
法定代理人  丙○○
上  一  人
訴訟代理人  謝政達律師
            楊景勛律師
上列當事人間請求給付職業災害補償等事件，上訴人對於中華民
國九十九年五月十八日台灣高等法院第二審判決（九十九年度勞
上字第九號），提起上訴，本院判決如下：
    主  文
上訴駁回。
第三審訴訟費用由上訴人負擔。
    理  由
本件原審以：上訴人主張被上訴人國聚開發股份有限公司（下稱
國聚公司）將其起造之「國美之星Ａ館住宅大樓新建工程」（下
稱系爭工程）發包予被上訴人金弘承營造有限公司（下稱金弘承
公司）承攬，金弘承公司再將其中基樁工程發包由被上訴人同豐
營造工程股份有限公司（下稱同豐公司）施作。上訴人於民國九
十五年十二月二十日從事系爭工程之基樁工程基樁螺絲拆卸時，
因用以敲擊螺絲之榔頭破裂，碎片彈射傷及其左眼，致其左眼視
力僅餘光覺等情，為被上訴人所不爭執，堪信為真實。按「事業
單位違背勞工安全衛生法有關對於承攬人、再承攬人應負責任之
規定，致承攬人或再承攬人所僱用之勞工發生職業災害時，應與
該承攬人、再承攬人負連帶補償責任」、「事業單位以其事業招
人承攬時，其承攬人就承攬部分負本法所定僱主之責任；原事業
單位就職業災害補償仍應與承攬人員負連帶責任。再承攬者亦同
」、「事業單位以其工作交付承攬者，承攬人就承攬部分所使用
之勞工，應與事業單位連帶負職業災害補償之責任。再承攬者，
亦同」，勞動基準法第六十三條第二項、勞工安全衛生法第十六
條、職業災害勞工保護法第三十一條第一項雖分別定有明文；然
揆勞動基準法第二條第一款、勞工安全衛生法第二條第一項之定
義規定，上開法規所稱之勞工，乃指受雇主僱用從事工作獲致工
資者。上訴人主張其為同豐公司之受僱勞工一節，為被上訴人所
否認，並以上訴人與同豐公司間為承攬關係，並非僱佣關係，被
上訴人無給付職災補償之義務等語置辯。經查：上訴人自陳其從
事系爭工程之基樁工程，上下班無須打卡或簽到，其無須每天上
工，亦無此規定。報酬係按施工進度以米計算，其與證人葉澤釧
、廖嘉煌屬同一班，但非固定，人員偶有更動。工作可以互相替
代或支援，故工作不須自己親自完成，若其未上工，可由其他的
師傅代替，主要就是其與證人葉澤釧、廖嘉煌以及另一位成員四
人一組，如有事會替換他人，只要維持四位即可。薪資均匯至其
帳戶，再由其發放給其他三人等情。證人即上訴人之姊夫葉澤釧
、廖嘉煌亦證稱：伊等與上訴人共同從事基樁工程，四人一組，
人員可以流動替換，若有人不克上工，可由其他人支援替代，所
做工程不以同豐公司者為限；伊等在工地工作，不需打卡、簽到
，報酬視完工進度計價給付，並由上訴人領取，上訴人再轉付伊
等云云；證人即同豐公司工地主任張建泰復證謂：有關基樁工程
如上訴人及證人葉澤釧、廖嘉煌所述，其等有自己之工作團隊；
伊不負責點工，伊與業主協調工程進度後，轉知每組工頭，工程
施作及進度都是他們自己安排，若有困難，伊負責向業主反映協
調。上訴人即其組的負責人，伊僅須告知上訴人施工順序，其餘
細節均由上訴人自行安排，上訴人每完成一個階段，伊即負責驗
收其施工品質及數量，俾同豐公司計價付款等語。綜合以觀，可
見上訴人之工班非固定編制於同豐公司，工作並無一身專屬性，
同豐公司對於上訴人並無指揮監督之權限，上訴人在組織及人格
上，均非從屬於同豐公司。雖上訴人按月領取報酬，然報酬金額
端視上訴人施工進度決定，並非固定，仍與一般勞務對價之薪資
有別。至同豐公司於九十六年一月二日出具記載「甲○○先生於
九十五年十二月一日至九十六年一月十五日期間於本公司所承攬
之工地『國美之星Ａ館』工地為短期臨時工。甲○○先生於九十
五年十二月二十日晚間施工時，拆除套管時受傷，特此證明」之
證明書，係為申請保險理賠特定目的使用，自難逕憑以認定上訴
人與同豐公司間為僱傭關係。綜上，上訴人與同豐公司間應為承
攬契約關係，上訴人非屬勞動基準法、勞工安全衛生法、職業災
害勞工保護法規定之受僱勞工，是其依勞動基準法第六十三條第
二項、勞工安全衛生法第十六條、職業災害勞工保護法第三十一
條第一項之規定，求為命被上訴人連帶賠償其職災損害新台幣（
下同）四百五十八萬六千八百三十七元及自九十七年七月十五日
起加付法定遲延利息之判決，洵屬無據。因而維持第一審所為上
訴人敗訴之判決，駁回其上訴，經核於法並無違誤。按職業災害
勞工保護法第三十一條第一項規定「事業單位以其工作交付承攬
者，承攬人就承攬部分所使用之勞工，應與事業單位連帶負職業
災害補償之責任。再承攬者，亦同」，其立法意旨乃「參照勞動
基準法之規定，原事業單位與承攬人、再承攬人均應負職業災害
補償之責任」，觀較勞動基準法之規定，顯然職業災害勞工保護
法第三十一條第一項規定係參照勞動基準法第六十二條第一項「
事業單位以其事業招人承攬，如有再承攬時，承攬人或中間承攬
人，就各該承攬部分所使用之勞工，均應與最後承攬人，連帶負
本章所定雇主應負職業災害補償之責任」規定所訂定。準此，釋
義職業災害勞工保護法第三十一條第一項規定之「勞工」，自應
參照勞動基準法上開規定，依勞動基準法第二條第一款規定，定
義為「受雇主僱用從事工作獲致工資者」，而不及於承攬後自營
作業之勞工者。原審認上訴人為承攬同豐公司基樁工程者，不屬
職業災害勞工保護法第三十一條第一項規定之勞工，無該法條之
適用，洵無不合。上訴論旨，猶就原審取捨證據、認定事實及解
釋契約之職權行使，指摘原判決不當，求予廢棄，非有理由。
據上論結，本件上訴為無理由。依民事訴訟法第四百八十一條、
第四百四十九條第一項、第七十八條，判決如主文。
中    華    民    國  九十九  年    八    月  二十六  日
                      最高法院民事第七庭
                          審判長法官  劉  福  聲
                                法官  鄭  玉  山
                                法官  黃  義  豐
                                法官  劉  靜  嫻
                                法官  袁  靜  文
本件正本證明與原本無異
                                      書  記  官
中    華    民    國  九十九  年    九    月    八    日
                                                     M

司法院資訊處製作；財團法人民間司法改革基金會備份。
